【裁判字號】    94,訴,1638
【裁判日期】    950308
【裁判案由】    損害賠償
【裁判全文】
臺灣臺中地方法院民事判決              94年度訴字第1638號
原      告  乙○○
訴訟代理人  洪嘉鴻律師
複代理人    溫文昌律師
被      告  立東不動產仲介有限公司
法定代理人  丙○○
訴訟代理人  黃文崇律師
上列當事人間請求損害賠償事件，本院於民國95年2月8日言詞辯
論終結，判決如下：
    主  文
原告之訴及假執行之聲請均駁回。
訴訟費用由原告負擔。
    事實及理由
甲、程序方面：
    按訴狀送達後，原告不得將原訴變更或追加他訴，但擴張或
    減縮應受判決事項之聲明者，不在此限，民事訴訟法第 255
    條第1項第3款定有明文。本件原告原起訴請求被告應給付新
    台幣（下同）900,489元，及自起訴狀繕本送達翌日起至清
    償日止，按年息百分之5計算之利息，嗣於訴訟進行中，請
    求聲明減縮為被告應給付400,489元，及自起訴狀繕本送達
    翌日起至清償日止，按年息百分之5計算之利息，顯屬減縮
    應受判決事項之聲明，核與首揭規定相符，應予准許，合先
    敘明。
乙、實體方面：
一、原告起訴主張：
  (一)原告於93年6月16日與被告訂立專任委託銷售契約書，委託
    被告銷售原告所有門牌號碼台中市○○路○段499號、501號
    建物及其坐落基地（下稱系爭房地），委託銷售金額分別為
    300萬元及350萬元，合計共為650萬元。被告公司之營業人
    員張美惠於93年6月21日向原告表示訴外人李方願以500萬元
    買受系爭房地，嗣於同年月23日，被告公司營業員楊珠玲再
    向原告表示李方願提高買賣價金為550萬元，原告於同日對
    被告表示願將買賣價金降至600萬元，並於同年月25日出具
    委託售價為600萬元之變更內容書，至同年7月5日，楊珠玲
    對原告表示李方願將買賣價金提高為600萬元，雙方就系爭
    房地之買賣價金達成合意，並簽訂買賣契約。詎簽訂契約後
    ，訴外人丁○○於同年8月8日以信件向原告表示：其與李方
    同時前往查看房屋，李方雖出價615萬元，惟其願出更高價
    ，被告卻表示以600萬交易即可，指明被告違反原告委任之
    責任等語。翌日，原告與丁○○見面，丁○○再度以信件表
    示：其於93年6月22日第1次查看系爭房地時，即表示有意購
    買系爭房地，並於同年月25日簽下願以588萬買受系爭房地
    之買賣議價委託書，顯然丁○○之購買意願高於訴外人李方
    ，且此競價關係有助於原告取得更高之買賣價格，倘原告當
    時得知另有買受人丁○○，即無可能將系爭房地之售價由65
    0萬元降至600萬元；況依原告與被告簽訂之「委託銷售契約
    書」，被告就系爭房地之銷售情形有告知義務，並提供已出
    價之買方予原告，以為交易參考，惟被告在議價過程卻隱瞞
    上開訊息，致原告誤為僅李方一人議價，遂以600萬元與李
    方訂立買賣契約，而無法以650萬元出賣系爭房地。又原告
    因認受李方及被告共同詐欺，故意隱瞞丁○○出價之交易訊
    息，而撤銷與李方間就系爭房地之買賣契約，經李方向鈞院
    提起訴訟，解除與原告間買賣契約，並請求賠償，經鈞院以
    93年度訴字第2419號民事判決原告應給付李方400,489元，
    倘被告未隱瞞，原告即無須賠償李方，爰依委任之法律關係
    ，請求被告負損害賠償等語。
  (二)對被告抗辯之陳述：
    1.丁○○於93年6月25日所簽訂之買賣議價委託書上並無記
      載任何條件，且依鈞院93年度訴字第2419號民事判決所載
      ，丁○○並於當日簽立買賣議價委託書、確認書，以588
      萬元之價額委託被告向原告買受系爭房地，並簽發面額10
      萬元之支票交付被告作為保證金，難認丁○○出價購買系
      爭房地時有附加條件及出價不確定。
    2.依兩造簽訂之委託銷售契約書第7條第5款及第6款之約定
      ，被告就系爭房地之銷售情形有告知義務，此與鈞院93年
      度訴字第2419號民事判決認原告違約而遭李方訴請損害賠
      償，係屬二事。亦即被告依兩造契約應對原告所負義務，
      並不因上開判決而受影響；被告未據實告知有關丁○○出
      價買受系爭房地之事項，顯違反告知義務，其與原告因此
      受訴外人李方之請求賠償間有因果關係。另被告未盡契約
      之責任，自不得向原告請求24萬元，被告主張以此金額抵
      銷，自屬無據。
  (三)聲明：(1)被告應給付原告400,489元，及自起訴狀繕本送達
    翌日起至清償日止，按年息百分之5計算之利息；(2)請准供
    擔保宣告假執行。
二、被告則以：
  (一)依兩造間專任委託銷售契約書第7條第5款之約定，僅就買方
    簽立契約書，應將該要約書轉交委託人；另該契約書第6條
    係約定應依委託人之查詢向其報告銷售狀況，並非須主動提
    供全部銷售資訊。被告未告知有關訴外人丁○○出價買受系
    爭房地事項，固屬實情，惟丁○○之出價始終低於訴外人李
    方，且其所提588萬元之要約書亦附加查路權，並要求系爭
    房屋空照圖等條件，被告對該出價較低且不確定之要約書，
    自無須提供予原告。
  (二)另鈞院93年度訴字第2419號民事判決已認定訴外人李方與被
    告並無詐欺情事，原告遲延不履行買賣契約之過戶義務而遭
    李方解除契約而請求損害賠償，係原告自己之事由所致，與
    被告有無告知丁○○出價並無因果關係。又丁○○係在原告
    與李方簽訂買賣契約後，始邀被告向李方要求讓與買受權利
    ，且其出價亦與李方同為600萬元，被告並無何損害，是其
    遭李方求償40萬餘元，與被告之行為無關。
  (三)原告於93年6月23日同意將系爭房地之售價降至600萬元，並
    於同年月25日出具委託售價為600萬元之變更內容書，而丁
    ○○係至93年6月25日始出價588萬元，是原告決定其房地以
    600萬元出售時，丁○○尚未以書面出價588萬元，亦即原告
    決定售價600萬元時，僅李方一人以書面出價，原告自不可
    能以丁○○事後出面而影響其決定售價，亦無原告如明知另
    有買受人即無可能將售價從650萬元降至600萬元之情事，況
    丁○○僅出價588萬元，並未達原告降價之600萬元，故對其
    改價600萬元之決定當無影響。
  (四)再原告與訴外人李方之買賣業以600萬元成交，依兩造訂立
    專任委託銷售契約書第5條約定，被告得向原告收取實際成
    交價百分之4即24萬元之服務報酬，縱被告須賠償原告，亦
    以上揭金額為抵銷之表示。
  (五)聲明：(1)請求駁回原告之訴及假執行之聲請；(2)如受不利之
    判決，願供擔保請准宣告免為假執行。
三、本件兩造不爭執事項：
  (一)原告於93年6月16日與被告公司簽訂專任委託銷售契約書，
    委託被告銷售原告所有門牌號碼台中市○○路○段499號、
    501號建物及其坐落基地，委託銷售金額分別為300萬元、35
    0萬元，合計共為650萬元，銷售期間自93年6月16日起至93
    年7月16日止。
  (二)被告公司之營業人員張美惠於93年6月21日向被告表示訴外
    人李方願以500萬元買受系爭房地，嗣被告公司營業員楊珠
    玲於93年6月23日，再向原告表示李方願提高買賣價金為550
    萬元，原告於同日對被告公司表示願將買賣價金降至600 萬
    元，並於93年6月25日出具委託售價為600萬元之變更內容書
    。嗣於93年7月5日，楊珠玲對原告表示李方願再將買賣價金
    提高為600萬元，原告與李方就系爭房地之買賣價金達成一
    致，並簽訂買賣契約。
  (三)訴外人丁○○於93年6月25日向被告公司表示願以588萬元購
    買系爭房地，並簽訂買賣議價委託書。
  (四)原告以被告與買受人李方共同詐欺為由，主張撤銷系爭房地
    買賣契約。
  (五)李方以原告拒不辦理系爭房地所有權移轉登記手續，而依民
    法第254條規定解除系爭買賣契約，並經本院以93年訴字第
    241 9號判決原告應賠償訴外人李方400,489元。
  (六)本件起訴前系爭房地所有權仍登記在原告名下。
四、法院之判斷：
    本件原告主張依民法第535條、第544條關於委任之規定，向
    被告請求損害賠償等情，為被告所否認，並以前揭詞置辯。
    是本院所應審究者厥為：(一)丁○○是否於本件系爭買賣契約
    簽訂前曾向被告公司表示願出較615萬元更高之價格？被告
    公司有無隱瞞丁○○出價之訊息？(二)被告就原告依另案判決
    應賠償訴外人李方之400,489元，是否應依雙方簽訂專任委
    託銷售契約書第7條第1款、第5款、第6款及民法第535條、
    第544條規定，對原告負賠償責任？經查：
  (一)關於丁○○是否於本件系爭買賣契約簽訂前曾向被告公司表
    示願出較615萬元更高之價格，及被告公司有無隱瞞丁○○
    出價之訊息部分：
    1.本件原告固主張於93年8月8日經訴外人丁○○以信件指稱
      被告違反委任之內容，並以證人丁○○到庭結證所稱：「
      是在李小姐要出600萬元時，我就向仲介說過要用615萬元
      買，甚至我有跟仲介說過，只要原告願意出價在650萬元
      以內，我都願意跟原告方面談，但我的意思見面談時還要
      盡量把價錢壓低」等語（見本院94年10月24日言詞辯論筆
      錄）為據，而認丁○○之購買意願顯然高於李方，且此競
      價關係有助於原告取得更高之買賣價格云云。惟查，證人
      即被告公司房屋銷售員甲○○（即何燕森）到庭結證稱：
      「當時丁○○有口頭出價，出價金額588萬元，並要求提
      出空照圖、道路路權、都市計畫圖、建物平面圖，他說拿
      到這些資料後，再去跟賣方談」、「第一次出價沒有簽立
      議價委託書，只有口頭提到出價金額，等到提出空照圖等
      資料後，丁○○第二次出價才有簽訂議價委託書，出價金
      額也是588萬元，有簽發10萬元支票」、「我們沒有要求
      丁○○放棄出價，而他也沒有說要找屋主談價格，我只有
      請他加價，而他不願意，堅持要用588萬元買」等語。（
      見本院95年1月9日言詞辯論筆錄），另證人丁○○亦於到
      庭時證稱：「我當時有簽買賣議價委託書，講好用588萬
      元買系爭房地，我有向仲介要求地籍圖、查路權、房屋空
      照圖等，後來被告公司說沒有辦法提供房屋空照圖，所以
      我就沒有針對此部分再堅持。我沒有要求被告公司不可說
      出我願意出的價格」、「我簽發面額10萬元給仲介公司，
      當時給仲介支票是表示想買系爭房地定金的承諾」、「事
      後仲介有再找我，跟我說價錢沒辦法壓低，並叫我放棄，
      另外再幫我找其他的房子，但我不願意放棄，我有要求要
      和原告本人碰面，並直接和原告談價錢，仲介有和我約時
      間要和房東談，但事後都爽約，實際上我從未和原告碰過
      面」、「被告公司當時未將委託書、支票還我，因我一直
      主動向仲介說要買系爭房地，後來93年8月3日被告公司又
      主動打電話給我說可以買，並說已經跟對方講好價錢為60
      0 萬元，而隔天仲介公司的莊老闆、何先生有和我一起吃
      飯，並告訴我說除我以外，本來還有一位李小姐要買，所
      以有二位介紹人，叫我開一張37萬元的票，其中20萬元作
      為賠給對方的費用，另17萬元是我要給的仲介費。另外有
      開一張120萬元的支票，是作為系爭房地買賣的頭期款，
      我是在93年8月5日早上請銀行開合支支票，並將該票交給
      莊老闆，但是莊老闆不收，他說前一天晚上已經跟別人簽
      好契約，已將該系爭房地賣給李小姐，當時他說以600萬
      元賣給李小姐了，並跟我說已經沒辦法再變更，且將先前
      的10萬元支票返還給我」等語。（見本院94年10月24日言
      詞辯論筆錄），足徵丁○○自93年6月25日與被告就系爭
      房地以588萬元簽訂議價協議書後，直至93年8月3日始又
      再接獲被告之通知，相約就系爭房地之買賣再為協商，且
      當時協商之價格為600萬元，而非丁○○所言之615萬元，
      是丁○○是否曾於93年7月5日李方出價600萬當時，向被
      告公司表示願以615萬原購買系爭房地，不無疑問？且依
      證人丁○○之上開證詞可知，其自始未明確授權被告以
      615萬元之價格與原告進行交易；況丁○○縱於93年8月3
      日曾出價願以高於600萬元之價格購買系爭房地，惟原告
      與李方於93年7月5日就系爭房地之買賣價金已以600萬元
      達成合意而成立買賣契約，原告應受此買賣契約之拘束，
      丁○○事後是否願意再出更高之價格，亦不能影響原告與
      李方間已成立之買賣契約，自難認丁○○事後之出價有助
      於原告取得更高之買賣價格。
    2.又依兩造所簽訂專任委託銷售契約書第7條第1款約定：「
      受託人受託處理仲介事務應以善良管理人之義務為之」、
      同條第5款約定：「如買方簽立『要約書』，受託人應於
      24小時內將該要約書轉交委託人，不得隱瞞或扣留」，同
      條第6款約定：「受託人應隨時依委託人之查詢，向委託
      人報告銷售狀況」。是本件被告既受原告委任代為銷售系
      爭房地，即負有將有關系爭房地之銷售情形，如實告知原
      告之義務，且應無待於原告主動之查詢，被告即應予主動
      告知，方符誠信原則，亦有助於交易之公開及透明化。查
      訴外人丁○○於93年6月25日與被告就系爭房地簽訂有金
      額588萬元之買賣議價委託書1份，並收受10萬元之支票1
      紙等情，為兩造所不爭執，是依上揭約定，被告於與丁○
      ○簽定買賣議價委託書後，即負有將丁○○之出價，主動
      告知原告並交付10萬元定金之義務，然被告始終未主動告
      知，亦未將10萬元之定金交付，顯然隱瞞丁○○出價之訊
      息，違反對原告所負之告知義務。惟被告雖違反對原告之
      告知義務，然查原告於93年6月23日同意將系爭房地之售
      價降至600萬元，並於同年月25日出具委託售價為600萬元
      之變更內容書，當時丁○○亦於同日始出價588萬元，是
      原告決定系爭房地以600萬元出售時，丁○○尚未以書面
      出價588萬元，且當時丁○○僅出價588萬元，未達原告同
      意之600萬元，故本件被告縱未將丁○○588萬元之出價告
      知原告，亦無助於原告取得更高之買賣價格。
  (二)關於被告就原告依另案判決應賠償訴外人李方之400,489元
    ，是否應依雙方簽訂專任委託銷售契約書第7條第1款、第5
    款、第6款及民法第535條、第544條，對原告負賠償責任部
    分：
    1.按受任人處理委任事務，應依委任人之指示，並與處理自
      己事務為同一之注意，其受有報酬者，應以善良管理人之
      注意為之；又受任人因處理委任事務有過失，或因逾越權
      限之行為所生之損害，對於委任人應負賠償責任，民法第
      535條、第544條分別定有明文。又依兩造簽訂之專任委託
      銷售契約書第9條第2款約定：「買賣雙方價金與條件一致
      時，委託人應與受託人所仲介成交之買方另行簽訂「不動
      產買賣契約書」，委託人並同意指定由住商總部聯合簽約
      中心之特約地政士，辦理所有權移轉登記及相關手續。本
      件被告對原告違反告知義務等情，雖如前述，然被告對原
      告告知義務之違反是否因而造成原告之損失，而須對原告
      負損害賠償責任？經查，原告與訴外人李方於93年7月5日
      就系爭房地之買賣價金以600萬元達成合意，雙方就系爭
      房地之買賣契約即因意思表示一致而成立，嗣於93年8 月
      2日至4日間，雙方再簽訂書面之買賣契約等情，為兩造所
      不爭執，是此時被告已完成原告所受託銷售系爭房地之義
      務，對於原告與買受人李方間有關系爭房地所有權移轉之
      履行，即應依上開約定另由特約地政士，辦理所有權移轉
      登記及相關手續。又原告於簽訂買賣契約後，對買受人李
      方即負有出賣人之義務，應依民法第345條規定，移轉系
      爭房地所有權，且依原告與李方所簽訂之不動產買賣契約
      書第5條之約定，原告應於93年8月4日將移轉系爭房地所
      須之文件交付特約代書收執，惟原告均未依約履行，經李
      方於93年9月23日、93年10月1日以存證信函催告，原告亦
      置之不理，李方遂起訴解除與原告間之買賣契約，並經本
      院判決命原告應賠償李方遲延給付之損害400,489元，此
      有本院93年度訴字第2419號民事判決影本在卷為憑，是原
      告之未履約，應認係可歸責於原告自己之事由所致。
    2.再按被詐欺而為意思表示者，表意人依民法第92條第1項
      前段規定，固得撤銷其意思表示，然所謂詐欺，係謂欲相
      對人陷於錯誤，故意示以不實之事，令其因而錯誤而為意
      思表示者而言，最高法院18年度上字第371號判例可資參
      照。本件訴外人丁○○與被告簽訂買賣議價委託書，就系
      爭房地出價588萬元等情，被告固未告知原告，違反對原
      告之告知義務，然查丁○○簽定議價委託書時，原告既已
      於93年6月23日因知悉訴外人李方有意購買系爭房地，而
      自行同意將系爭房地之售價由650萬元降為600萬元，並於
      同年月25日出具委託售價為600萬元之變更內容書，是原
      告決定系爭房地以600萬元出售時，丁○○尚未以書面出
      價588萬元，自不得謂被告對原告施以詐術，致原告降價
      出售系爭房地。再查，原告與李方就系爭房地以600萬元
      達成合意而成立買賣契約時，丁○○是否已先向被告表示
      願以高於600萬元之價格購買系爭房地，尚有疑問，已如
      前述，且原告就此部分，亦未能舉證以實其說，自難認被
      告有明知丁○○就系爭房地出價高於李方，而故意不告知
      原告，致原告陷於錯誤而與李方訂定買賣契約之詐欺行為
      。
    3.末按損害賠償之債，以有損害之發生及有責任原因之事實
      ，並二者之間，有相當因果關係為成立要件。故原告所主
      張損害賠償之債，如不合於此項成立要件者，即難謂有損
      害賠償請求權存在，最高法院48年度台上字第481號判例
      可資參照。本件被告依約固違反對於原告之告知義務，惟
      並未因此造成原告陷於錯誤，而與訴外人李方訂立系爭房
      地之買賣契約，已如上述。又原告既與李方簽訂該買賣契
      約，依約即負有移轉系爭房地所有權之義務，惟原告竟以
      被告與李方共同詐欺，而拒不履行移轉系爭房地所有權之
      義務，致須對李方負損害賠償責任，其顯係可歸責於原告
      自己之事由，並非因被告違反告知義務所致，二者間並無
      相當之因果關係，原告據此主張被告須對其所受之損害負
      損害賠償責任，自不可採。
  (三)綜上所述，原告依本院93年度訴字第2419號民事判決應對訴
    外人李方賠償損害，既非因被告違反告知義務所致，原告自
    不得請求被告賠償該損害。從而，原告依民法第535條、第
    544條關於委任之規定，訴請被告給付400,489元，及自起訴
    狀繕本送達翌日起至清償日止，按年息百分之5計算之利息
    ，為無理由，應予駁回。原告之訴既經駁回，其假執行之聲
    請亦失所附麗，應併予駁回。
五、本件事證已臻明確，兩造其餘之攻擊防禦方法，與判決基礎
    之事實及結果並無影響，爰不予審酌，併此敘明。
六、訴訟費用負擔之依據：民事訴訟法第78條。
中    華    民    國    95    年    3    月     8    日
                  民事第三庭    法  官  卓進仕
以上正本係照原本作成。
如對本判決上訴，須於判決送達後20日內向本院提出上訴狀（須
附繕本）。
中    華    民    國    95    年    3    月     8    日
                                書記官


司法院資訊處製作；財團法人民間司法改革基金會備份。
